臺灣臺南地方法院民事判決               99年度訴字第933號
原      告  松竹營造有限公司
法定代理人  李松竹
訴訟代理人  吳信賢律師
被      告  弘朔科技實業股份有限公司
法定代理人  謝明峰
訴訟代理人  王正宏律師
上列當事人間請求返還定金事件，經本院於民國100年6月22日言
詞辯論終結，判決如下：
    主  文
原告之訴及假執行聲請均駁回。
訴訟費用新臺幣玖仟玖佰壹拾元由原告負擔。
    事實及理由
一、原告起訴主張：
  (一)原告因承攬「花蓮縣政府建築立面更新工程」而向被告訂購
    預鑄樹脂混凝土蓋遮陽方格，被告依兩造談妥之內容，於民
    國98年10月28日寄給原告報價單，其內容為依規格大小有三
    種：(1)尺寸223×295×85cm，34座，單價新臺幣（下同）25
    ,000元，複價856,800元；(2)尺寸208×295×85cm，22座，
    單價24,340元，複價535,480元；(3)230×278×85cm，2座，
    單價20,000元，複價40,000，含稅5%，總計1,503,894元。
    原告先付定金，被告收到定金後安排生產，產期20天，有報
    價單可證。以上三種規格尺寸均以內徑計算，於報價單備註
    記載甚明。原告於98年10月28日確認上述報價單而完成簽約
    ，翌日即98年10月29日匯款定金451,000元給被告。
  (二)被告收到原告交付之定金後，至98年11月20日以弘字第9811
    20號函知原告，宣稱：該公司於現場丈量後，於98年10月27
    日接獲原告通知遮陽方格（即窗框）需變更尺寸：311×235
    ×85cm、3ll×220×85cm、286×242×85cm，比原合約尺寸
    增長約30公分，重量增加近200公斤，故須重新製作需90 天
    之工作天云。
  (三)查兩造於98年10月28日始依被告報價單內之物件規格完成簽
    約，原告豈可能於簽約前之98年10月27日提出與報價單不同
    之規格，即使有提出，亦無拘束力，故被告仍應報價單所載
    規格完成物品。
  (四)況且兩造在98年10月28日報價單約定遮陽方格（即窗框）係
    以內徑計算尺寸，此內徑計算之規格為被告報價所提，被告
    應知依約定內徑規格製作之同一成品，如以外徑計算，尺寸
    將增大，被告上述函所稱變更之尺寸，顯指以外徑計算之尺
    寸而言，應是被告悔約之藉口，原告無法同意，被告仍應報
    價單履行契約，詎迄今拒絕履約，故被告有可歸責於已之事
    由，致不能履約契約，依民法第249條第3款規定，應加倍返
    還訂金902,000元。
  (五)對於被告答辯之陳述：
  1.被告將所生產預鑄樹脂混凝土蓋遮陽方格送交實驗測試，用
    意在材質之證明，而非其尺寸大小之認證，故與本件是否能
    供應規範尺寸之產品無涉：
    (1)依被告所提嘉義大學測試報告內容得悉，其試樣名稱為「
      不飽和聚酯抗拉試體」，兩件試體之測試項目均僅為「最
      大抗拉荷重（kg）」、「抗拉斷裂強度（kg/c㎡）」，可
      見測試之內容為材質，而與其尺寸大小無關。
    (2)況訴外人花蓮縣政府建築立面更新工程發包之第一次公告
      日期在98年9月11日，而被告所提測試報告之取送樣日期
      早在此前之98年7月29日，是被告不可能以所謂「原告所
      需之規格尺寸即224×284×85cm」之試樣送驗！。
    (3)被告答辯狀一再以「…與送審資料一致之產品規格」、「
      經過測試完成之規格尺寸…」等用語，故將與其試樣測試
      內容無涉之「尺寸」併列，核其用意無非在使人產生「不
      同尺寸大小之採購產品需另行送驗檢測」之誤解，為其延
      遲無法履約尋找藉口，以諉責於原告。就之，為免遭誤導
      ，允有釐清之必要。
  2.被告辯稱原告同意其於98年9月21日之報價，卻至同年10 月
    27日因窗框非單一尺寸而要求重新報價，致其生產期程需延
    展到90天云云，並非事實；原告否認之：
    (1)查本件訴外人花蓮縣政府採購案之第一次招標，雖原定當
      年9月24日上午開標，惟因故未決標；花蓮縣政府於9月28
      日公告第二次招標，10月6日開標由原告得標。
    (2)如上所述，花蓮縣政府第一次招標開標日期在9月24日，
      原告縱曾囑被告報價，但在此之前，原告既尚未得標，自
      不可能已與被告合意成約。
    (3)原告於10月6日得標，知有三種尺寸規格需求，再請被告
      依之報價，並於被告10月28日報價單簽章回復，翌（29
      ）日即依被告報價付款要求，匯款451,000元進入被告設
      於彰化銀行帳戶（1,503,894×30%=451,168），被告收受
      並無異議。
    (4)由上可知，被告抗辯兩造於9月21日因報價而合意，至10
      月27日原告要求重新報價，改變履約條件云云，顯非事實
      。
  3.兩造原合約之產品尺寸為「223×295×85」、「208×295
    ×85」及「230×278×85」等三種，未曾改變；被告辯稱「
    重新設計、開模」、「額外增加工作時間」、「窗框轉角壓
    力集中」，「吊裝會有安全疑慮」云云，均為其不履約之推
    諉說詞：
    (1)被告98年11月20日函之說明（原告係於98年12月10日才正
      式收得該函），與事實不符，原告否認之。被告於該函稱
      原告於同年10月27日通知變更三種尺寸為「311×235×85
      」、「311×220×85」及「286×242×85」等，為蓄意扭
      曲真相之不實說明。被告98年10月28日報價單之備註已經
      特別註明「尺寸為內徑」，而被告此函中之尺寸應係以「
      外徑」而扭曲雙方合約真實約定之尺寸（按如，高295 增
      為311，另寬223、208各加12成為235、220等】。故本件
      合約約定之「預鑄樹脂混凝土蓋遮陽方格」尺寸規格，確
      未曾改變。
    (2)承上，「預鑄樹脂混凝土蓋遮陽方格」之內外徑尺寸，本
      為生產專業事項，被告上揭函文所稱「工廠吊運安全能量
      為寬度3公尺」云云，既無憑據，且實際之合約尺寸並無
      變更，則被告需延遲履約之理由，當不成立！
    (3)從而可知，被告所稱「重新設計、開模」、「額外增加工
      作時間」、「窗框轉角壓力集中」，「吊裝會有安全疑慮
      」云云，均係乏據片面之詞。
    (4)本件被告無意履約，飾辭搪塞，明言指稱需延展交貨期限
      ，是縱其依所延展期限交貨，將逾越原告與訴外人花蓮縣
      政府採購合約之履約期限（履約期間為60日，詳後述），
      以迫令原告知難而退之用意甚明，易言之，被告根本未有
      履約之意思，應無疑義。
  4.花蓮縣政府將本件窗框之材質變更設計為輕鋼架，乃在被告
    上揭函文確定未能依期履約之通知後，而非有尺寸更改之問
    題：
    (1)原告與訴外人花蓮縣政府採購合約之履約期限，為自開工
      日起60日曆天，而被告98年10月28日報價單備註產期亦僅
      60天，是如被告依約定期限完成品物交付，則原告對業主
      依約履行完工，當無問題。
    (2)被告於10月28日報價，翌日收受原告匯款，詎已經過23天
      後，其於11月20日函文陳稱：「預估改善設備至完成生產
      恐需90工作天以上，為免嚴重影響工程進度，特此說明，
      ......」等語。是被告於此已明白表示其不能依原約定完
      工期限完成，被告也未曾再為本件之履約有何作為，易言
      之，被告已是拒絕履行甚明。
    (3)原告不得已將此履約問題轉知業主花蓮縣政府及設計監造
      單位黃銘斌建築師，而於98年12月14日依法完成變更設計
      ，再憑依新設計材質完成工作。以上變更設計過程及責任
      歸屬，應予釐清。
  5.被告拒絕履約後，原告多次聯繫催促退還已付款項，惟被告
    僅願返還9萬元，原告無法接受，已向被告解除契約。兩造
    合約係因可歸責於被告事由而解除，依民法第249條第3款規
    定，被告應加倍返還定金。
  6.被告稱其於98年10月9日委託翊晉企業社就其模具報價，可
    見兩造早已達成口頭協定云云，與事實不符，且被告縱有就
    模具詢價之情，非等同兩造契約已合致成立：
    (1)原告依被告98年10月28日報價單簽章回復，並翌（29）日
      依報價單要求之訂金30%，匯款451,000元予被告，此為被
      告所無爭執。依上揭報價單所知，品項標示有三種尺寸規
      格之蓋板遮陽方格，是兩造合約標的甚明。
    (2)被告所提98年9月21日報價單內容，並未據兩造合意，蓋
      被告既無原告回簽之證明（被告報價單備註6要求經客戶
      確認回傳視正式訂單為）；況當時花蓮縣政府採購案尚未
      招標、決標，兩造自不可能合意成約。
    (3)再者，被告究於何時委託翊晉企業社為模具之報價，與兩
      造間是否已成立契約無涉；契約之要素「價金」未定，且
      原告亦未依被告報價單上之要求給付訂金之際，自不能認
      為兩造已達成契約。
  7.被告98年11月20日函文內容與事實不符，且指需延展交貨期
    限，可知已無履約意願與能力，原告方與之解約，並報由設
    計監造建築師報請業主同意變更設計，以減輕延誤履約賠償
    扣款：
    (1)被告98年10月28日報價單載明三種尺寸規格「311×235
      ×85」、「311×220×85」及「286×242×85」，雙方據
      以成約，被告允諾之履約期限為收受訂金產期60天。
    (2)原告向被告訂製之「預鑄樹脂混凝土蓋遮陽方格」三種尺
      寸規格，未曾變更，被告於10月29日收受訂金，卻經歷
      20餘日後之11月20日，以副知設計監造建築師黃銘斌之函
      文，稱有「重新設計、開模」、「窗框轉角壓力集中」，
      「吊裝會有安全疑慮」等事由，表示需要改善設備而致完
      成生產尚需90天以上之工作天云云；被告此函非僅明示將
      延誤加倍之履約期限，且擺明致使原告對業主花蓮縣政府
      延誤違約甚明；況被告於該函中猶稱該尺寸窗框已超越其
      公司目前所能生產之最大能力，是被告已據明示無法於約
      定期限內完成工作，其亦無能力完成該項工作無疑。
    (3)原告為剋期完成承攬工程，不得已經由設計監造建築師於
      98年12月初，報經業主花蓮縣政府同意，將系爭遮陽窗框
      方格變更設計為輕鋼架材質。此有鈞院向花蓮縣政府調取
      之承攬工程全部案卷內有黃銘斌建築師12月3日之變更設
      計圖，及該府12月11日新增單價議定書可考。
  8.原告於被告上揭函文表示後，已於雙方電話聯繫中向被告表
    示解除契約之意思，可請雙方負責人協同承辦人員對質為證
    。另檢附被告公司傳送予原告之金額計算書1式，可資證明
    原告因被告表示無法依約完成工作，確有通知表示解除契約
    之意思，並被告亦同意之：
    (1)該計算式係兩造經多次連絡之後，被告公司於99年1月14
      日傳真予原告收受。被告就其中之項目及金額主張因本件
      承攬工作已支出之費用，要求由原告之訂金中扣除；惟原
      告認為被告之要求為無理由，仍認其至少應將定金全額退
      還。
    (2)姑不論被告所提計算式內容是否確有支出，或是否有理？
      但可確證原告當時已有通知解約退還定金之事實，至被告
      公司則僅爭執退還之金額若干而已。
  (六)綜上，聲明請求判決：
  1.被告應給付原告902,000元，及自起訴狀繕本送達翌日起至
    清償日止，按週年利率百分之5計算之利息。
  2.原告願供擔保，請淮宣告假執行。
二、被告答辯如下：
  (一)兩造締約過程並非如原告所述之情形，茲澄清說明如下：
  1.兩造在正式締約之前，即先針對原告所需要之「預鑄樹脂混
    凝土蓋遮陽方格」產品規格及抗壓、抗拉強度等各項品質進
    行溝通與確認，所以，被告乃依照原告所需之規格尺寸即
    224×284×85㎝的預鑄樹脂混凝土蓋遮陽方格產品送交國立
    嘉義大學進行測試，此有原告所交付由黃銘斌建築師事務所
    及原告公司所繪製之預鑄聚酯樹脂混凝土產品圖說暨規範文
    件及國立嘉義大學測試報告可供佐證。
  2.依照黃銘斌建築師事務所及原告公司所繪製之預鑄聚酯樹脂
    混凝土產品規範文件第3點規定可知，原告必須檢附系爭產
    品符合二類環保標章證明資料及檢附相關測試報告及全部送
    審資料後，方可進場施作。
  3.原告於98年9月16日傳真與送審資料一致的產品規格（即
    224×284×85㎝的預鑄樹脂混凝土蓋遮陽方格產品）給被告
    ，通知被告報價，被告隨後乃依照送審之資料及規格進行報
    價，被告在98年9月21日所報價之產品規格也一樣是經過測
    試完成之規格尺寸即224×284×85㎝的預鑄樹脂混凝土蓋遮
    陽方格產品，原告對被告之報價也表示同意，故被告乃於98
    年10月14日將配合原告進場施做所需之產品送審書寄交原告
    。
  4.豈料，之後被告基於有義務協助原告公司安裝系爭窗框（即
    預鑄樹脂混凝土蓋遮陽方格），故乃請原告進行現場窗框尺
    寸之測量，結果發現窗框不是只有一個尺寸，而是變成有三
    個主要尺寸，且均比被告原先送審測試之規格尺寸都還要來
    的大，原告乃緊急於98年10月27日要求被告重新進行報價，
    被告也知道事態有變，故乃於98年10月28日配合重新報價，
    並且在報價單註明產期60天。
  5.由於經現場實地測量後發現規格尺寸已經與當初送審之規格
    不同，所以，被告不得不重新進行設計與開模，並且立即進
    行測試與試產，當被告於98年11月12日試產完成後，經檢討
    製程及吊裝安全性等因素後，乃立即發文函知原告因尺寸變
    更導致需重新製作模具與配件，因此額外增加工作時間20天
    ，而且，因為產品尺寸變大許多，所以在窗框的轉角處會有
    應力集中，此為原284㎝尺寸製作上所無之情形，故判斷於
    現場吊裝時恐會有安全上之疑慮，並說明生產期程必須延長
    到90天。
  6.原告收到上開函文後，知悉尺寸加大後產品品質會有顯著之
    問題，甚至連吊裝都會出現問題，所以，乃立即請原規劃設
    計之建築師進行設計之變更，將原來的窗框材質由預鑄樹脂
    混凝土變更設計為輕鋼架材質，現並經驗收完成。
  7.原告因為變更材質後，乃未再要求被告出貨，卻在近日要求
    被告返還定金並提起訴訟。上開所述乃為兩造自接洽開始迄
    至本件起訴之事件始末。
  (二)本件是因原告變更設計改用輕鋼架材質施做窗框，故無繼續
    使用預鑄樹脂混凝土之需要，並非被告不履約，原告主張請
    求返還定金云云，並無理由。
  1.按依民法第249條第3款規定：「契約因可歸責於受定金當事
    人之事由，致不能履行時，該當事人應加倍返還定金。」。
    故其要件必須是受定金當事人具有可歸責之事由，且有不能
    履行之情形，方足當之。
  2.依照黃銘斌建築師事務所及原告公司所繪製之預鑄聚酯樹脂
    混凝土產品圖說，及原告於98年9月16日傳真予被告之產品
    圖說，均清楚記載產品規格僅有一種，就是224×284×85
    ㎝的尺寸，且從上開圖說內容規範文件第3點規定可知，原
    告必須檢附系爭產品符合二類環保標章證明資料及檢附相關
    測試報告以及全部之送審資料後，方可進場施作，被告更因
    此以該尺寸之產品送請國立嘉義大學進行測試。所以，兩造
    一開始合意之產品規格僅有224×284×85㎝的預鑄樹脂混凝
    土蓋遮陽方格產品。之後，是因原告進行現場測量後變更尺
    寸大小，才導致發生窗框的轉角處會有應力集中，且現場吊
    裝時恐會有安全上之疑慮等問題。換言之，產品變更規格所
    導致之後續產品品質與施做困難之情形，乃是因原告之因素
    所造成，非可歸責於被告。
  3.更進一步言，由於原告重新要求之尺寸規格已經變更，與原
    先送審之資料不符，依照上開施工圖說上所記載之規範要求
    ，乃必須重新送審後才得以進場施做，然原告迄今未曾通知
    被告以新訂購的三種尺寸規格進行測試及送審，亦未曾要求
    被告出貨，顯見原告並無繼續購買使用之意思。
  4.再者，被告傳真予原告之報價單，均是記載產期60天，而非
    交期60天，而原告自行將產期60天擅改為20天，係原告單方
    行為，被告不予承認。
  5.末查，據悉原告早於98年11月30日就完成變更設計，將窗框
    材質由預鑄樹脂混凝土變更設計為輕鋼架材質，顯見原告在
    被告98年11月20日告知因尺寸加大而導致產品品質出現問題
    時，隨即放棄以預鑄樹脂混凝土施做窗框，而改以輕鋼架材
    質施做，所以之後原告不僅未要求被告將新的三種尺寸規格
    的產品進行測試及送審作業，更未見原告有任何催告出貨之
    通知與出貨數量之聯繫，故本件被告並無拒絕履約之情形，
    反倒是因為原告經辦理變更設計後已經不再有使用預鑄樹脂
    混凝土之需要，所以，並未要求被告履約。是以，被告並無
    因可歸責之事由，致不能履行之情形，原告之請求無理由。
  (三)原告主張產品規格224×284×85㎝是內框，並主張訂購之產
    品自始即有三種尺寸，其從未經變更尺寸云云，均與事實不
    符，詳細說明如下：
  1.原告並不否認被告所提出之預鑄樹脂混凝土蓋遮陽方格產品
    圖說，為原告與業主花蓮縣政府間之工程圖說，而依照上開
    圖說資料，可以清楚看出224×284×85㎝是產品外框的尺寸
    ，而非內框尺寸，原告所述與事實不符。
  2.再者，原告亦不否認被告因原告訂購系爭預鑄樹脂混凝土蓋
    遮陽方格產品，於98年10月14日將配合原告進場施做所需之
    產品送審書寄交原告，而該產品送審文件中已經附上原告與
    業主花蓮縣政府之系爭產品規格圖說，且該產品規格圖說中
    僅列出一種規格尺寸，也就是224×284×85㎝的產品外框尺
    寸。由此可知，原告最早與被告訂購協議內容就是「224×
    284 ×85㎝」的產品，否則，被告根本不可能會配合原告送
    交產品審核文件及在該送審文件中附上標示有「224×284×
    85㎝」的產品規格圖說。
  3.因原告與被告早已達成口頭協定，故被告於98年10月9日就
    已經針對原告所需求之尺寸規格，委託翊晉企業社進行模具
    之報價，其報價之產品規格亦是「224×284×85㎝」的規格
    。
  4.原告於98年10月26日傳真予被告之資料僅有列三種長及寬的
    尺寸，而這三種尺寸及數量即是因被告請原告進行現場測量
    後，發現各窗框尺寸規格並不一致，經原告決定之三種尺寸
    規格，提供予被告進行修正。故只有列出「長」及「寬」的
    尺寸，至於「高」的尺寸因為之前雙方就已經確認過，所以
    才會故意省略，由此一文件往返及省略產品規格中的「高」
    度尺寸，即可看出兩造之前已經有確認規格尺寸。
  (四)原告坦承系爭工程確實有變更設計，將窗框材質變更為輕鋼
    架之事實，然而，為何短短不到60天工期的工程為何會如此
    迅速地進行變更設計，據被告所查悉，早於98年11月30日原
    告即提出變更設計，將施做窗框之材質由預鑄樹脂混凝土變
    更設計為輕鋼架材質，顯見原告於被告98年11月20日告知因
    尺寸加大而導致產品品質出現問題時，隨即放棄以預鑄樹脂
    混凝土施做窗框，而改以輕鋼架材質施做，所以之後原告不
    僅未要求被告將新的三種尺寸規格產品進行測試及送審作業
    ，更未見原告有任何催告出貨之通知與出貨數量之聯繫，故
    被告並無拒絕履約之情形，反倒是因為原告經辦理變更設計
    後已經不再有使用預鑄樹脂混凝土之需要，所以並未要求被
    告履約。是以，被告並無因可歸責之事由，致不能履行之情
    形。
  (五)從花蓮縣政府建築立面更新工程預算書可以看出：預算詳細
    表一7辦公室預鑄式窗框遮陽，係記載「58座」且圖說「預
    鑄聚酯樹脂混凝土蓋遮陽方格單位詳圖」亦僅有記載一種規
    格，並未有三種規格之圖說。故被告主張兩造最初商議時所
    談妥之窗框尺寸僅有單一尺寸規格，應與事實相符。
  (六)從花蓮縣政府建築立面更新工程第一次變更設計預算書之內
    容可知：
  1.全部工項，恰巧僅有本件「預鑄式窗框遮陽」變更為「輕鋼
    架遮陽方格」，顯然是為原告量身定作。
  2.再者，從黃銘斌建築師所繪製之「輕鋼架遮陽窗格單位詳圖
    一及詳圖二」，其所標示之日期為「98/12/3」，顯見早在
    98年12月3日之前，業主單位就已經決定變更設計，若以10
    天的文書作業流程進行推估，業主花蓮縣政府應該是在98年
    11月23日左右就已經開始進行文書簽呈，經簽准後才會讓建
    築師進行繪製圖說，換言之，原告應該早在98年11月23日之
    前就已經向業主單位遊說變更設計，以利其工程之完成。是
    以，以上開時間序列予以整理後，可以得出原告應該是在被
    告98年11月20日發函告知後，或是發函前以電話聯絡三種規
    格尺寸模具承作過程時，原告隨即向業主單位或設計建築師
    反應是否可以逕為變更設計，隨後就展開變更設計的作業流
    程。
  3.由上開說明可知，原告早在被告98年11月20日發函告知後或
    之前電話聯繫過程，即無履約之意願，故其在與業主展開變
    更設計為「輕鋼架遮陽方格」後，更無通知被告出貨之可能
    。
  (七)原告在被告產期到期前就已經變更窗框材質為輕鋼架，被告
    並無拒絕履約或遲延交貨之情形：
  1.被告於98年10月28日報價單上註記「本公司將於收到訂金安
    排生產，產期60天」，原告於98年10月29日匯入定金，所以
    ，被告所承諾的產期應是自98年10月30日至98年12月29日止
    。
  2.然而，依據花蓮縣政府檢送之系爭工程資料，可以看出黃銘
    斌建築師所繪製之「輕鋼架遮陽窗格單位詳圖一及詳圖二」
    ，其所標示之日期為「98/12/3」，顯見早在98年12月3日之
    前，業主單位就已經決定變更設計，原告應該是在被告98年
    11月20日函文告知後或之前以電話聯絡三種規格尺寸模具承
    作過程時，隨即向業主單位或設計建築師反應，並隨後展開
    變更設計作業流程。
  3.既然原告在被告60天產期尚未屆至前即主動變更窗框材質，
    則是原告不願履約，不是被告不願履約。
  (八)原告陳稱被告98年11月20日函文已無履約意願與能力，故乃
    解約並進行變更設計云云，此與事實不符，茲澄清說明如下
    ：
  1.本件預鑄聚酯樹脂混凝土蓋遮陽方格之買賣契約，被告僅是
    負責生產上開產品，並不負責安裝施工（參見報價單備註第
    1點）。故被告原則上不用為原告考慮到安裝或吊裝之問題
    ，但因基於服務客戶及產品品質性能之說明，在原告變更產
    品規格尺寸為三種規格後，被告發覺變更後之尺寸較大，因
    此，試產完成後，經檢討製程及吊裝安全性等因素後，乃立
    即發函通知原告因尺寸變更導致需重新製作模具與配件，因
    此額外增加工作時間20天，而且，因為產品尺寸變大許多，
    在窗框的轉角處會有應力集中，此為原284㎝尺寸製作上所
    無之情形，故判斷於現場吊裝時恐會有安全上之疑慮，此一
    安全上之疑慮，是被告主動為原告設想現場吊裝過程可能之
    問題，並非被告無力製作該產品。
  2.被告並非無力出貨，乃是原告自始至終均未通知被告出貨，
    則被告何來遲延給付之有。蓋雙方並未約定交貨之確定時間
    ，在原告未通知交貨之情形下，被告何來給付遲延之有。
  3.原告陳稱被告98年11月20日函文已無履約意願與能力，原告
    才會進行變更設計云云，然查，被告所提供之生產期間尚未
    屆至，原告何以能判定被告無履約之意願與能力，故其主張
    顯無理由。反之，原告應該是已經同意被告上開函文意見，
    認為窗框尺寸變大，會有吊裝上之疑慮，所以才會急忙地進
    行變更設計，而非催促被告趕工完成。既然事實過程是原告
    自己決定變更窗框材質，則在其向業主要求變更窗框材質之
    當下，亦即於98年11月23日至98年12月3日間，原告已經明
    確地決定不願履行與被告間之買賣合約，何來主張被告悔約
    或拒絕履約之情事？故原告之請求為無理由。
  (九)原告另主張被告於99年1月間傳真模具及各項施作成本明細
    予原告，並以此主張原告有對被告主張解除契約云云，然查
    ，該份傳真是因原告當時告知其系爭工程已經完工，不需要
    用到被告產品，請求被告返還已付定金，被告當時即向原告
    表示係因其違約不履約，從未要求出貨，本應沒收訂金，但
    念及商業情誼，願意退還尚未使用之餘額，同時為表示誠信
    ，乃將計算明細傳真予原告。原告當時並未表示是因被告給
    付遲延或給付不能而要求解除契約，僅是表示不會再用到被
    告產品而要求取回訂金，此等意思表示能否認定是「解除契
    約」，尚屬有疑，被告否認原告有解除契約之意思表示，且
    是原告變更材質而不履約，原告亦無權解除契約。
  (十)綜上，聲明請求判決駁回原告之訴；如受不利判決，請准供
    擔保，免為假執行。
三、本件經調查證據及整理爭點，兩造對下列事項不爭執（見本
    院「訴」字卷第119-122頁）：
  (一)原告於98年10月6日投標承攬「花蓮縣政府建築立面更新工
    程」，該工程關於辦公室預鑄式遮陽方格（以下簡稱窗框）
    之施作，原工程設計、招標、簽約暨原告送審材質均為聚酯
    樹脂混凝土材質，規格尺寸為外徑尺寸284×224×85cm，數
    量共58座。後於98年12月11日，原告與花蓮縣政府協議變更
    設計改用輕鋼架材質，並將規格尺寸變更為內徑尺寸295 ×
    223×75CM（數量未變更），業經原告施工完畢。（參照花
    蓮縣政府99年12月29日函送之「花蓮縣政府建築立面更新工
    程」工程契約及預鑄聚酯樹脂混凝土遮陽方格工程圖說A5-2
    、預算書、第一次變更工程預算書；「訴」卷第60-65 頁公
    開招標公告）
  (二)原告因投標承攬上開工程，向被告訂製預鑄式聚酯樹脂混凝
    土材質窗框，期間兩造往來情形如下：
  1.原告投標前，被告於98年7月29日製作試驗樣品送請國立嘉
    義大學進行測試最大抗拉荷重及抗拉斷裂強度，經國立嘉義
    大學出具98年7月30日試樣抗拉強度測試報告。原告於98 年
    9月16日傳真外徑224×284×85㎝尺寸規格預鑄聚酯樹脂混
    凝土材質窗框圖說及產品規範，通知被告進行報價，被告依
    照該材質及規格尺寸，以98 年9月21日報價單向原告報價。
    （見「訴」卷第21頁國立嘉義大學98年7月30日測試報告；
    第22-33頁原告98年9月16日傳真產品圖說規範、被告98年9
    月21日報價單）
  2.原告於98年10月6日投標並得標後，被告將配合原告進場施
    作前需提交業主設計單位審查之產品送審書（含預鑄聚酯樹
    脂混凝土產品圖說規範及國立嘉義大學98年7月30日測試報
    告），於98年10月14日寄交原告送請花蓮縣政府工程設計單
    位審查核可。（「訴」卷第24-33頁被告公司產品送審書及
    交寄大宗函件存根；）。
  3.原告於98年10月23日向被告傳真花蓮縣政府建築立面更新工
    程現場實地測量所需之窗框尺寸，並於同年10月27日傳真通
    知被告依據(1)W223×H295（數量34個）、(2)W208×H295（數
    量22個）、(3)W230×H278（數量2個）等三種尺寸儘速報價
    。被告配合上開三種尺寸報價，並於98年10月28日傳真報價
    單予原告，記載原告訂購之窗框規格共有三種尺寸：(1)尺寸
    223×295×85cm，34座，單價新台幣（下同）25000元，複
    價856800元。(2)尺寸208×295×85cm，22座，單價24340 元
    ，複價535480元。(3)230×278×85cm，2座，單價20000元，
    複價40000。總價款共計0000000元（含5％營業稅）。「備
    註」欄記載以上三種尺寸均為內徑，由原告先付定金（總價
    款30％），被告於收到定金後安排生產，產期60天，本報價
    單經原告確認回傳，視為正式訂單等內容。原告於同日確認
    回傳上開報價單，並於翌日即98年10月29日匯款支付被告定
    金451000元。（見本院「訴」卷第34-36頁原告98年10月23
    日及98年10月27日傳真、被告98年10月28日報價單；同卷第
    81 頁原告98年10月26日傳真；花蓮地院「訴」字卷第8-9頁
    原告98年10月28日確認回傳報價單及98年10月29日彰化銀行
    匯款回條聯）
  4.被告以98年11月20日弘字第981120號函知原告，說明：原合
    約窗框尺寸為284×224×85cm，被告公司原訂98年10月30日
    完成試生產，並於11月2日正式投產，生產日程15工作天，
    預定可於11月17日製造完成。因被告公司有義務協助原告公
    司安裝本案之窗框，經被告公司要求原告公司實際現場窗框
    尺寸丈量後，於98年10月27日接獲原告公司通知窗框需變更
    為三種規格之尺寸：311×235×85cm，3ll×220×85cm，
    286×242×85cm，比原合約尺寸增長約30公分，重量增加近
    200公斤。被告公司立即進行模具修改作業並於11月12日試
    產完成後，經檢討製程及吊裝安全性等因素後，獲得結論如
    下：ａ.模具、吊具、治具依不同尺寸窗框，均需重新製作
    及相關配件變更，每種尺寸變更需時20天。ｂ.工廠生產吊
    運安全能量為寬度3米以內，超越3米寬度，於窗框轉角處，
    會有應力集中，龜裂產生之現象，為原284公分尺寸試作時
    未有之狀況，需改善廠內起重設備，預估耗時恐需45工作天
    以上。且判斷於現場吊裝時恐會有安全上之疑慮。因新尺寸
    之窗框已超越原設計及被告公司目前所能生產之最大能力，
    預估改善設備至完成生產恐需90工作天以上等意旨。（見花
    蓮地院「訴」字卷第10-11頁、本院「訴」字卷第37-38 頁
    ）。
  (三)原告接獲被告上開98年11月20日函文後，為避免延誤系爭工
    程之履約期限，報請花蓮縣政府於98年12月11日協議變更設
    計如(一)所述之窗框材質及規格，並另委由其他廠商施作完工
    。
四、兩造爭執事項如下（本院「訴」卷第122頁）：
  (一)被告應履約之窗框規格為何？（98年9月21日報價單？或98
    年10月28日報價單？）
  (二)被告如應依98年10月28日報價單履約，其不能履約，是否可
    歸責被告之事由所致？
  (三)原告依據民法第249條第3款規定請求被告加倍返還定金，有
    無理由？
五、本院之論斷：
  (一)被告應依98年10月28日報價單履約：
  1.經查，原告係因向花蓮縣政府承攬「花蓮縣政府建築立面更
    新工程」，而向被告訂製預鑄式聚酯樹脂混凝土材質窗框，
    此為兩造不爭之事實。又上開工程關於辦公室預鑄式遮陽方
    格，原工程設計、招標、簽約，暨原告得標後送審材質均為
    聚酯樹脂混凝土材質，且規格尺寸均為單一之外徑尺寸284
    ×224×85cm，數量共58座等情，亦為兩造不爭執之事實，
    並有花蓮縣政府99年12月29日函送之「花蓮縣政府建築立面
    更新工程」工程契約及預鑄聚酯樹脂混凝土遮陽方格工程圖
    說A5-2、預算書（見外放卷），及被告配合原告進場施作前
    提交予業主設計單位審查之產品送審書所附送審圖（即預鑄
    聚酯樹脂混凝土產品圖說規範（本院「訴」卷第29頁），可
    資證明。而原告投標上開工程前，於98年9月16日傳真通知
    被告進行報價，並經被告以98年9月21日報價單向原告報價
    之窗框圖說規格，即為「花蓮縣政府建築立面更新工程」原
    設計招標之預鑄聚酯樹脂混凝土遮陽方格工程圖說A5-2，亦
    即規格尺寸均為單一之外徑尺寸284×224×85cm之預鑄聚酯
    樹脂混凝土材質窗框之事實，亦有原告98年9月16日傳真之
    產品圖說規範可資對照（同卷第22頁）。故被告依照原告上
    開傳真，以98年9月21日報價單向原告報價之窗框材質及規
    格尺寸，即為原告參與上開工程投標，並於98年10月6日得
    標簽約承攬施作之窗框材質及規格尺寸，固應堪認定。
  2.然查，被告98年9月21日報價單載明須經客戶確認回傳，始
    能視為正式訂單，此有該報價單備註第6點記載可明，而被
    告上開98年9月21日報價單，並未經原告確認回傳，此為兩
    造不爭執，故該報價單並未成為兩造合意之契約內容，亦堪
    認定。原告乃另於同年10月27日傳真通知被告再依據：(1)W2
    23×H295（數量34個）、(2)W208×H295（數量22個）、(3)
    W230×H278（數量2個）等三種尺寸報價，並經被告配合再
    依上開三種尺寸報價，另於98年10月28日傳真報價單予原告
    ，記載原告訂購之窗框規格共有三種尺寸：(1)尺寸223×295
    ×85cm，34座，單價新台幣（下同）25000元，複價856800
    元。(2)尺寸208×29 5×85cm，22座，單價24340元，複價
    535480元。(3)230×278×85cm，2座，單價20000元，複價
    40000。總價款共計00000 00元（含5％營業稅）。「備註」
    欄記載以上三種尺寸均為內徑，由原告先付定金（總價款30
    ％），被告於收到定金後安排生產，產期60天，本報價單經
    原告確認回傳，視為正式訂單等內容。且經原告於同日確認
    回傳上開報價單，並於翌日即98年10月29日匯款支付被告定
    金451000元等事實，復為兩造所不爭執，並有原告98 年10
    月27日傳真及被告98年10月28日報價單（見本院「訴」卷第
    35-36頁）、原告98年10月28日確認回傳報價單及98年10月
    29日彰化銀行匯款回條聯（花蓮地院「訴」字卷第8-9 頁）
    ，可資證明。故本件經兩造合意生效之契約內容，乃被告98
    年10月28日報價單之窗框規格及材質，已堪認定。
  (二)被告不能依98年10月28日報價單履約，並無可歸責事由：
  1.查原告係因承攬施作「花蓮縣政府建築立面更新工程」，而
    向被告訂製預鑄式聚酯樹脂混凝土材質窗框之事實，已如前
    述，又兩造因上開工程所合意生效之契約內容，為被告98年
    10月28日報價單之窗框規格及材質，亦經認定，故原告向被
    告訂製之98年10月28日報價單窗框規格尺寸及材質，乃專為
    上開工程量身定作，兩造締約目的乃專供原告施作上開工程
    使用，洵甚明確。而上開工程關於辦公室窗框之施作，原告
    與花蓮縣政府嗣已於98年12月11日協議變更設計改用輕鋼架
    材質，並將規格尺寸變更為內徑尺寸295×223×75CM（數量
    未變更），業經原告另委由其他廠商施工完畢等事實，復無
    爭議，並有花蓮縣政府99年12月29日函附之第一次變更工程
    預算書可資證明。是兩造依據98年10月28日報價單所成立之
    聚酯樹脂混凝土窗框訂製契約，業因上開工程嗣於98年12月
    11日變更設計改用輕鋼架材質且經原告施工完畢之事實，致
    其契約給付目的嗣後不能達成而失效，該契約已不能履行之
    事實，亦堪認定。
  2.原告雖以其因接獲被告98年11月20日弘字第981120號函文告
    知無法如期交貨，表示被告已無履約意願與能力，乃報請業
    主同意變更設計，以減輕延誤履約賠償等情詞，主張兩造98
    年10月28日報價單契約不能履行之事由，係可歸責被告。然
    查，依照兩造不爭執事項(二)之4.項函文內容，可知被告98年
    11月20日弘字第981120號函文乃係向原告預告可能遲延履約
    之意旨，並非表明被告無履約意願與能力，洵甚明確，原告
    主張被告上開函文已表明其無履約意願與能力云云，尚無可
    採。又依據兩造合意之98年10月28日報價單，其內容記載「
    本公司將於收到訂金安排生產，產期60天」，原告於98年10
    月29日匯付定金予被告，故被告依約應完成生產之期限至98
    年12月29日屆至，被告雖以前揭函文提前向原告預告可能無
    法如期履約之情，然於98年12月29日期限屆至前，被告尚不
    構成遲延履約情事，要無疑義。而於被告98年12月29日履約
    期限屆至前，原告即自行與花蓮縣政府先於98年12月11日達
    成變更窗框材質及規格設計，顯見於被告履行期限屆至前，
    兩造合意之98年10月28日報價單契約，即因原告與花蓮縣政
    府先於98年12月11日達成變更設計協議之情事，致該契約發
    生無法再履行之原因，亦徵之明確。是兩造98年10月28日報
    價單契約，其不能履行原因，乃係因原告與花蓮縣政府於98
    年12月11日協議變更窗框材質及規格所致之事實，已堪肯認
    。原告雖以其因接獲被告上開98年11月20日函文，為避免延
    誤工程履約期限，方才報請花蓮縣政府變更設計等語，將其
    向業主辦理變更設計責任歸咎於被告云云，然而，依據原告
    與花蓮縣政府簽訂之工程契約第7條有關履約期限規定，其
    同條第(二)項已另約定契約如需辦理變更，其工程項目或數量
    有增減時，工期得由雙方視實際需要議定增減；同條第(三)項
    第1點第(4)款亦明定契約履約期間，如有因辦理變更設計或
    增加工程數量或項目之情形，且非可歸責於廠商，致影響進
    度，而需延展工期者，廠商得檢具相關事證申請展延工程，
    且於同意延長履行期限不計算逾期違約金等內容，而原告向
    花蓮縣政府投標承攬簽約施作之窗框材質及規格，原為聚酯
    樹脂混凝土材質及單一外徑尺寸284×224×85cm之窗框，且
    被告最初配合原告投標提供之報價及得標後提供原告送審之
    窗框材質及規格，亦為上開同一材質及規格，而原告嗣依98
    年10月28日報價單向被告訂製之三種窗框尺寸規格，乃原告
    與花蓮縣政府簽約後經現場實地測量所需施工之窗框尺寸，
    此顯然與業主原工程設計、招標、簽約及原告得標送審之單
    一尺寸規格不符，實際施工所需之三種規格尺寸既然與原契
    約之單一尺寸不符，工程內容即有變更，如因此需增加工期
    ，即屬不可歸責原告之事由（此由原告可據此取得業主同意
    變更窗框材質及規格，亦可查知）。原告既已依該工程現場
    所需施作之三種窗框尺寸規格，另通知被告報價並依被告報
    價內容成立契約，原告理應依前揭工程契約向花蓮縣政府辦
    理變更為上開三種窗框尺寸規格，並申請展延工期，如此既
    對業主不生違約情事，並可兼顧兩造契約之履行。然原告捨
    此不為，於被告履約期限屆至前，即逕自與花蓮縣政府達成
    協議變更窗框施工材質及規格，致其向被告訂製之聚酯樹脂
    混凝土窗框無法再使用於上開工程，該契約不能履行之後果
    ，自應由原告承擔，要不得再藉詞歸究被告。據此，原告於
    被告履行期限屆至前，逕自與花蓮縣政府變更窗框材質及規
    格設計，致兩造契約不能履行，乃係可歸責於付定金之原告
    一方之事由，並非受定金之被告，被告不能依98年10月28日
    報價單履約，並無可歸責事由，已堪認定。
  (三)從而，本件原告向被告訂製之98年10月28日報價單窗框契約
    ，其不能履行之原因，既不可歸責被告事由，原告自不得單
    方解除契約，其另依據民法第249條第3款規定請求被告加倍
    返還定金，亦無理由。
六、綜上所述，本件原告之訴，為無理由，應予駁回，其假執行
    之聲請，亦失所附麗，應併予駁回。
七、本件判決基礎已臻明確，兩造其餘之攻擊防禦方法及訴訟資
    料經本院斟酌後，核與判決結果不生影響，無一一論述之必
    要，附予敘明。
八、末核本件應徵之第一審訴訟費用為裁判費9,910元，此有卷
    附之裁判費審核單可稽，原告既受敗訴判決，應負擔上開訴
    訟費用，併依職權確定之。
九、據上論結，本件原告之訴為無理由，依民事訴訟法第78條、
    第87條第1項，判決如主文。
中    華    民    國  100    年     7    月    22    日
                       民事第三庭   法  官  陳淑卿
上為正本係照原本作成。
如不服本判決，應於送達後20日內，向本院提出上訴狀並表明上
訴理由，如於本判決宣示後送達前提起上訴者，應於判決送達後
20日內補提上訴理由書（須附繕本）。如委任律師提起上訴者，
應一併繳納上訴審裁判費。
中    華    民    國  100    年     7    月    22    日
                                    書記官 吳幸芳